臺灣士林地方法院民事判決　　　　　　　93年度簡上字第98號
上　訴　人　甲○○
訴訟代理人　丙○○
被上訴人　　江南宴翡翠區大廈管理委員會
法定代理人　乙○○
訴訟代理人　丁○○
上列當事人間請求回復原狀事件，上訴人對於中華民國93年4 月
6 日本院內湖簡易庭93年度湖簡字第171 號第一審判決提起上訴
，本院於94年7 月28日言詞辯論終結，判決如下：
    主  文
上訴駁回。
第二審訴訟費用由被上訴人負擔。
    事實及理由
甲、程序方面：
一、本件被上訴人法定代理人原為林致仲，嗣於民國94年2 月1
    日起變更為乙○○，有台北市政府94年2 月18日核備函在卷
    可稽（見本院卷二第14頁），茲據乙○○具狀聲明承受訴訟
    ，經核尚無不合，應予准許。
二、被上訴人在原審起訴請求上訴人應將設置在外牆及花台之分
    離式冷氣主機各一部（以下各稱甲主機、乙主機）移除以回
    復原狀，雖上訴人就甲主機部分，曾經於原審言詞辯論期日
    2 次陳稱就該部分願意回復原狀，但仍均聲明請求駁回原告
    之訴，且於受敗訴判決後，未曾捨棄上訴權，而就該部分亦
    已併予上訴，是該部分原審判決仍未確定，被上訴人主張此
    部分已經確定云云，尚有誤會。
乙、實體方面：
一、被上訴人在原審起訴主張：上訴人為台北市○○路127 巷12
    號6 樓房屋（以下稱系爭房屋）之區分所有權人，系爭房屋
    位在上訴人所管理之江南宴翡翠區大廈社區內，為區分所有
    建物，應受公寓大廈管理條例及被上訴人社區規約之規範，
    而依據被上訴人社區區分所有權人會議決議所制訂之規約「
    江南宴翡翠區大廈用戶公約」（以下稱系爭規約）第10條規
    定花台、冷氣機位置不得變更使用；第12條規定用戶應遵守
    規約之規定，且依據公寓大廈管理條例第8 條、第15條之規
    定，公寓大廈周圍上下、外牆面等部分，非依法令並經區分
    所有權人會議決議，不得變更使用，住戶應依使用執照及規
    約所載用途使用專有部分，不得擅自變更。而被上訴人社區
    得任意予以變更改設他處。詎上訴人竟將原設置之冷氣主機
    位置變更，而於91 年6月22日將甲主機設置懸掛在外牆、將
    乙主機移置在花台上，違反上開規約及公寓大廈管理條例之
    規定，並妨害緩降機垂降逃生、有礙社區外觀，迭經被上訴
    人邀請協調未果，乃經被上訴人委員會決議採取司法途徑解
    決。為此，依據上開規定，訴請將甲、乙主機移除以回復原
    狀等語，並聲明求為判決上訴人應將設在系爭房屋外牆及花
    台之甲、乙主機移除並回復原狀。上訴人則以：被上訴人社
    區住戶違規使用者，非僅上訴人一人，且上訴人設置乙主機
    所在之花台為專有部分，具有排他性，上訴人亦未變更原設
    計云云置辯，並聲明求為判決駁回被上訴人在原審之訴。
二、本事件經原審為被上訴人全部勝訴之判決，上訴人提起上訴
    ，並補充陳述稱：依據公寓大管理條例第5 條規定，區分所
    有權人對專有部分之利用，雖不得有妨害建築物正常使用及
    違反區分所有權人共同利益之行為，但依據所有權社會化之
    精神，對於專有部分使用之限制，依例外從嚴解釋之原則，
    需達到有違各區分所有權人共同利益之程度，始堪認為妨害
    建築物正常使用，原審判決認為係指未依建築物建造設計之
    原意及一般社會經驗之使用方式使用即屬之，洵有未合。否
    則如花台專有部分如不種植花草，即屬不符建造設計原意，
    而可認為有妨害建築物之正常使用，且建築物內部亦不得任
    意變更設計隔間，如此解釋將扭曲所有權社會化之原意。系
    爭設置乙主機之花台，為上訴人之專有部分，除有例外情形
    外，不得任意加以限制，且系爭區分所有建物所屬社區之公
    約，乃上訴人遷入前所訂，上訴人並不瞭解，上訴人曾向被
    上訴人請求閱覽未果，被上訴人亦未事前告知，對於上訴人
    權益殊有影響。至系爭設置在花台之冷氣主機旁有瓦斯管，
    該冷氣機設置，是否因緊鄰瓦斯管而影響安全，應由主管機
    關或瓦斯公司鑑定，而上訴人設在花台之冷氣主機，依據欣
    湖瓦斯股份有限公司（以下稱欣湖公司）函覆意見並無安全
    上之危險。而被上訴人所稱另一懸置在外牆之冷氣機影響逃
    生云云，因所稱緩降機為事後所裝設，亦屬不實。是被上訴
    人起訴請求上訴人將在系爭區分所有建物外牆及花台上所設
    置冷氣機移除及回復原狀，為無理由，原審為被上訴人勝訴
    判決，即有未合，應由鈞院予以廢棄改判云云，而聲明求為
    判決(一)原判決廢棄。(二)被上訴人在第一審之訴駁回。被上訴
    人對上訴人所為上訴亦補陳：依據被上訴人社區規約，已經
    載明冷氣機位置不得任意變更使用，此乃基於公共安全之考
    量所為，與所有權社會化精神亦無不合，且於上訴人施作前
    ，業經被上訴人所屬總幹事告知上訴人。上訴人在花台專用
    部分，違反規約使用而設置冷氣主機，已改變建築物之外觀
    壞社區管理秩序，明顯違反各區分所有權人之共同利益。而
    上訴人設置在花台之冷氣主機，緊鄰該棟建物之瓦斯幹管，
    如有不慎或意外，即威脅建物之安全，且其設置甲主機之位
    置，為緊急逃生緩降機使用區域，因冷氣主機突出，將影響
    緩降機之使用及逃生速度，自屬妨害建築物之正常使用。另
    花台之設置，乃符合營建相關法規所為，除涉及大樓外觀外
    ，亦有對建築物室溫調節之功能，如將花台移作他用，將違
    背立法原意。況被上訴人社區外觀整潔曾經評鑑而獲獎，乃
    全體住戶共同維護之成果，不容少數人破壞，上訴人明知違
    反規約，迄今仍不改善，被上訴人本於修正後公寓大廈管理
    條例第8 條、第15條（因公寓大廈管理條例已於92年12月31
    日修正公布，被上訴人於本院審理中陳述更正為依據修正後
    規定請求）及規約第10條、第12條規定，請求移除並回復原
    狀，要屬有據，上訴人提起上訴為無理由等語，並聲明求為
    判決駁回上訴。
三、經查：
  (一)如下事實為兩造所不爭執：
  1.上訴人為系爭房屋之區分所有權人並居住於該處，而系爭房
    屋位屬被上訴人管理之社區。
  2.被上訴人所管理之社區經區分所有權人會議決議訂有系爭規
    約，該規約第10條規定：「花台、陽台、冷氣機位置不得變
    更使用，除經區分所有權人大會決議統一製作。」。
  3.上訴人於91年6 月22日在系爭房屋外牆及花台設置甲、乙主
    機各一部，迄今仍未遷移設置之位置。
  (二)上開兩造不爭執之事實，且有系爭規約（原審卷第19頁）、
    建物所有權狀（原審卷第55頁）、系爭房屋及被上訴人所管
    理社區之外觀照片（原審卷第20頁、第60頁以下、本院卷一
    第49頁及第69頁、卷二第25頁）附卷可按，均堪認為真實。
四、茲被上訴人主張被告設置冷氣主機違反系爭規約第10條、第
    12條及修正後公寓大廈管理條例第8 條、第15條規定，請求
    被告將甲、乙主機移除以回復原狀，上訴人則以前開情詞置
    辯，本院判斷如下：
  (一)按「公寓大廈周圍上下、外牆面、樓頂平臺及不屬專有部分
    之防空避難設備，其變更構造、顏色、設置廣告物、鐵鋁窗
    或其他類似之行為，除應依法令規定辦理外，該公寓大廈規
    約另有規定或區分所有權人會議已有決議，經向直轄市、縣
    （市）主管機關完成報備有案者，應受該規約或區分所有權
    人會議決議之限制。住戶違反前項規定，管理負責人或管理
    委員會應予制止，經制止而不遵從者，應報請主管機關依第
    四十九條第一項規定處理，該住戶並應於一個月內回復原狀
    。屆期未回復原狀者，得由管理負責人或管理委員會回復原
    狀，其費用由該住戶負擔。」，92年12月31日修正公布之公
    寓大廈管理條例第8 條定有明文。是區分所有權人對於區分
    所有建物公寓大廈周圍上下、外牆面、樓頂平臺及不屬專有
    部分之防空避難設備，有變更構造、顏色、設置廣告物、鐵
    鋁窗或其他類似之行為者，應依該條例第8 條第1 項規定始
    得為之，其有違反者，即負有回復原狀之義務，管理委員會
    不僅得以違反住戶之費用代為回復原狀，且在解釋上，如管
    理委員會向法院循訴訟之程序，請求履行回復原狀之義務，
    因其行使權利之方法，應認嚴謹於逕行認定所為者，自堪予
    核許。
  (二)第按「區分所有權人除法律另有限制外，對其專有部分，得
    自由使用、收益、處分，並排除他人干涉。」；「區分所有
    權人對專有部分之利用，不得有妨害建築物之正常使用及違
    反區分所有權人共同利益之行為。」；「住戶應依使用執照
    所載用途及規約使用專有部分、約定專用部分，不得擅自變
    更。住戶違反前項規定，管理負責人或管理委員會應予制止
    ，經制止而不遵從者，報請直轄市、縣（市）主管機關處理
    ，並要求其回復原狀。」，公寓大廈管理條例第4 條第1 項
    、第5 條及92年12月31日修正公布之同條例第15條亦有明文
    。又公寓大廈管理條例之立法目的，乃為加強公寓大廈之管
    理維護，提昇居住品質。有關專有部分之利用，依據上述公
    寓大廈管理條例第4 條第1 項規定，固得享有排除他人干涉
    而使用之權利，然該條例第5 條、第6 條第1 項及第15條第
    1 項等，則為第4 條第1 項之特別規定，即僅得在不違反使
    用執照及規約所定用途之範圍內自由使用，且於涉及其他區
    分所有權人共同利益之情形下，亦應併受限制，不得有妨害
    建築物之正常使用及違反區分所有權人共同利用之行為，亦
    非得任意變更原定使用之用途，此為區分所有權人管領使用
    專有部分應受之限制。
  (三)再依同條例第3 條第12款規定，所謂規約，乃公寓大廈區分
    所有權人為增進共同利益，確保良好生活環境，經區分所有
    權人會議決議之共同遵守事項之謂。即規約性質上為共同行
    為，依據私法自治原則，除規約有違反強制禁止規定或公序
    良俗外，悉應認可其具有拘束全體區分所有權人之效力，而
    非原始參與制訂規約之區分所有權人，依據公寓大廈管理條
    例第24條第1 項規定，亦於繼受取得區分所有權後，負有遵
    守之義務，不得以不知或未參與制訂為由，拒絕遵守規約所
    定之事項。
  (四)上訴人現設置在外牆及花台之甲、乙主機，其原設置位置，
    據被上訴人主張乃建商原設計之陽台右側內，此為上訴人所
    不爭執，而參照卷附上引照片所顯示，系爭社區自2 樓以上
    之區分所有建物冷氣主機原來所應設置之位置，確均在陽台
    右側內觀之，亦堪肯認，是上訴人確有將冷氣機自原應設置
    處移置之行為，已堪認定。兩造就該等移置後所設主機應否
    移除並回復原狀，雖有上開爭執，然系爭規約第10條已訂明
    冷氣機不得變更原設置位置，且冷氣機之設置，乃類如上揭
    公寓大廈管理條例第8 條第1 項規定所指之設置廣告物或鐵
    鋁窗等行為，則除應依法令規定辦理外，如所屬公寓大廈規
    約另有規定或區分所有權人會議已有決議，經向主管機關完
    成報備有案者，應受該規約或區分所有權人會議決議之限制
    。於此參照系爭規約乃經向主管機關即台北市政府完成報備
    者，此有申請報備書（原審卷第23頁）、台北市政府87年2
    月18日府工建字第8700128400號函（原審卷第24頁）、公寓
    大廈管理組織報備證明（原審卷第47頁）附卷可按，可認上
    訴人社區公寓大廈外牆關於設置冷氣機之行為，除依法令規
    定為之外，並應受該規約之規範，而上訴人為該社區所屬區
    分所有權人，無論其繼受取得系爭房屋之時間為何、繼受前
    知悉規約內容與否，均應受該規約所定之限制，則系爭規約
    第10條既規定冷氣不得變更位置，上訴人任意予以變更，並
    將甲主機設置懸掛在外牆，與系爭規約第10條與修正後公寓
    大廈管理條例第8 條規定有違，上訴人負有回復原狀之義務
    ，上訴人依據規約第10條及修正後公寓大廈管理條例第8 條
    規定，請求上訴人移除並回復原狀，已無不合。
  (五)再上訴人所設置之乙主機部分，乃經上訴人自原應設置位置
    之陽台，移至鄰近外牆之花台上擺設，不僅變更原設置之位
    置，且不符花台原設計為植花栽植之設計用途，有礙於社區
    外觀之整齊，亦可能影響市場交易價格之評估，雖依據欣湖
    公司函覆（本院卷二第7 頁）關於電源線與瓦斯管線設置距
    離、瓦斯管線材質等項觀之，不能認為因鄰近瓦斯管線而有
    必然之危險，但乙主機係分離式冷氣之主機，重量甚重，從
    建物結構承重設計而言，仍有致生危險之虞，事屬涉及他區
    分所有權人之共同利益者，社區規約與就此予以限制，並未
    逾所有權社會化與專有部分獨佔使用利益平衡上之相當性，
    系爭規約第10條就此規定不得變更，應屬有效，並無違於強
    制禁止規定或公序良俗，上訴人關於該專有部分之使用即應
    受此限制，其違反該約定而將乙主機設在花台上，被上訴人
    本於規約第10條規定，請求移除並回復原狀，亦屬有據。
  (六)上訴人雖主張其冷氣機設置未有妨害消防安全之處，規約亦
    不得任意對其專有部分之使用予以限制，被上訴人不得依據
    公寓大廈管理條例第8 條規定以民事訴訟請求，更不得僅針
    對其一人訴求云云，然：
  1.參照如上述照片所示甲主機設置之位置，乃突出於外牆之外
    ，並鄰近陽台、花台等使用緩降機逃生時可能懸降之處所，
    此亦為系爭社區94年4 月間經消防安全設備士陳立洋、廖偉
    先實地檢測後所出具之消防安全設備檢修報告書指明「本設
    備甲棟127 巷12號7 樓至10樓緩降機下降空間有障礙物（6
    樓有冷氣機阻礙），建議移除障礙物」等語，益足以認定，
    是有關甲主機之設置自屬有礙於公共安全，且其甲、乙主機
    之設置，參考據卷附照片所示，亦屬有礙於社區外觀之整齊
    及交易價值，業如前述，應認已涉及公共利益者，被上訴人
    因此引據規約規定而為請求，即應准許，上訴人執此抗辯，
    為無可採。
  2.區分所有權人本於其所有權，對於區分所有建物之專有部分
    雖得享有管領使用之權，但不得違於法令限制及其他區分所
    有權人之公共利益，即其權利於法令及公共利益之拘束下，
    應受限制。本件上訴人設置乙主機之花台，原為栽植花木而
    訴人所為乙主機之設置，自已違反使用用途之限制，且如因
    此致生危險，必致危害公共安全與利益，系爭規約就此等專
    用部分予以限制，並無逾越必要範圍，此核之上開修正後公
    寓大廈管理條例第15條第1 項亦規定，應依使用執照及規約
    所定用途使用專用部分，不得任意變更等情，更堪認定，上
    訴人指摘系爭規約對其專有部分使用之限制，應僅限於例外
    情形而予限縮解釋，故被上訴人不得依據規約規定請求移除
    乙主機部分，亦有未合。
  3.上訴人擅自變更甲、乙主機原設置位置，改移置懸掛於外牆
    及置於花台上，均顯違於規約第10條所定，且其違反行為乃
    自91年6 月22日起繼續至今，被上訴人援引規約第10條及修
    正後公寓大廈管理條例第8 條之規定，請求上訴人應將甲主
    機移除以回復外牆原狀，均無不合，上訴人上訴意旨指陳依
    據修正前公寓大廈管理條例第8 條第2 項規定，僅行政主管
    機關得處以行政罰或予以回復原狀，不得由被上訴人逕行引
    據訴求云云，尚有誤會
  4.至上訴人另主張系爭社區其他住戶亦多所違規，不應僅針對
    上訴人一人請求云云，參核各區分所有權人是否違反規約或
    法律規範，而負有何種義務，應分別以觀，且互不相涉，自
    不能許其以他人違反規範與否，資為抗辯之論據，是其此部
    分主張，仍無可取。
五、從而，被上訴人主張依據規約第10條及修正後公寓大廈管理
    條例第8 條規定，請求上訴人將甲、乙主機移除，以回復原
    狀，核屬有據，應與准許，原審為被上訴人勝訴之判決，要
    無不合，上訴意旨指摘原判決不當，求予廢棄改判，為無理
    由，應予駁回。被上訴人請求上訴人移除冷氣主機及回復原
    狀，本於上開理由既已應許，其另主張關於規約第12條、修
    正後公寓大廈管理條例第15條規定部分，即無復予審酌之必
    要，應予敘明。至兩造其餘攻擊、防禦方法，經核均無礙於
    本件之判斷，爰不一一贅述。
六、據上論結，本件上訴為無理由，依民事訴訟法第436 條之1
    第3 項、第449 條第1 項、第78條、第463 條，判決如主文
    。
中　　華　　民　　國　　94　　年　　8 　　月　　11　　日
                  民事第一庭  審判長法  官  黃小瑩
                                    法  官  劉穎怡
                                    法  官  蕭錫証
以上正本證明與原本無異。
本件判決不得上訴。
中　　華　　民　　國　　94　　年　　8 　　月　　17　　日
                                    書記官  林令令
